臺灣高等法院高雄分院民事判決
109年度上字第42號
上  訴  人  林福川  
訴訟代理人  林威谷律師
            陳慶合律師
被  上訴人  高雄財經DC管理委員會

法定代理人  曾麗珠  

訴訟代理人  蘇琬婷律師
上列當事人間請求返還停車位事件，上訴人對於中華民國108年1
2月24日臺灣高雄地方法院108年度雄訴字第15號第一審判決提起
上訴，本院於111年4月13日言詞辯論終結，判決如下：
    主      文
原判決廢棄。
被上訴人應將高雄市○○區○○段○○段○○○○○○號如附圖所示編號36、
37、38停車位返還予上訴人及其他全體共有人。
第一、二審訴訟費用由被上訴人負擔。
本判決於上訴人以新臺幣伍拾柒萬元供擔保後，得假執行，但被
上訴人如以新臺幣壹佰柒拾壹萬陸仟元預供擔保後，得免為假執
行。
    事實及理由
一、被上訴人原由莊月珠擔任法定代理人，在本件訴訟繫屬期間
    ，改由曾麗珠擔任，經被上訴人聲明承受訴訟，有民國110
    年3月17日高雄市三民區公所備查函、聲明承受訴訟狀為憑
    （見本院卷㈠第593、591頁），於法並無不合，應予准許。
二、上訴人主張：上訴人於95年3月24日透過原法院93年度執字
    第43045 號強制執行事件（下稱系爭執行事件）拍定取得如
    附表編號1至4所示不動產（以下合稱系爭房地），乃系爭房
    地所在集合住宅即高雄財經DC大樓（下稱系爭大樓）之區分
    所有權人。又系爭大樓地下2層、地下3層之一部分經規劃為
    停車及防空避難空間，且有獨立建號即高雄市○○區○○段0○段
    00000○號（下稱系爭建物），其中地下2層如附圖所示編號3
    6、37、38停車位（以下合稱系爭停車位）即屬系爭建物之
    共有人專用，詎被上訴人未經徵得系爭建物全體共有人同意
    ，逕將系爭停車位變更為共用，且自101年起無權占用系爭
    停車位，將之出租供系爭大樓其他住戶使用，致系爭建物共
    有人（含上訴人在內）無從使用系爭停車位，其所有權行使
    已受妨害，爰依民法第821條、第767條第1項前段規定，提
    起本件訴訟。並於原審聲明：㈠被上訴人應將系爭停車位返
    還予上訴人及系爭建物其他全體共有人。㈡願供擔保，請准
    宣告假執行。
三、被上訴人則以：訴外人即上訴人之前手林信男於購入系爭房
    地時，並未購買停車位，系爭執行事件拍賣公告亦未記載關
    於系爭停車位之訊息，上訴人主張其有權使用系爭停車位，
    應由上訴人負舉證責任。又系爭停車位原遭訴外人周孟麟占
    有，作為儲藏室使用，嗣因發生火災，經被上訴人於101年2
    月23日召開管理委員會議，決議將系爭停車位出租供系爭大
    樓住戶使用，該決議已公告周知，並經104年12月18日區分
    所有權人會議追認通過，被上訴人非無權占有系爭停車位等
    語置辯。
四、原審判決上訴人敗訴，上訴人不服，提起上訴，並於本院聲
    明：㈠原判決廢棄。㈡被上訴人應將系爭停車位返還予上訴人
    及系爭建物其他全體共有人。㈢願供擔保，請准宣告假執行
    。被上訴人則聲明：㈠上訴駁回。㈡如受不利判決，願供擔保
    請准免為假執行。
五、兩造不爭執事項：
　㈠上訴人於95年3月24日經系爭執行事件拍定取得林信男所有之
    系爭房地。
　㈡系爭大樓為18層商辦大樓，共57戶，其中56戶係供作辦公室
    使用，系爭停車位則位在系爭大樓地下2層。　
　㈢系爭建物係由系爭大樓中之52戶區分所有權人分別共有。
　㈣依系爭大樓使用執照（即80高市工建築使字第01459號）及平
    面圖記載，地下2層面積977.60平方公尺，係停車空間；地
    下3層面積977.60平方公尺，係防空避難室兼停車空間。
  ㈤系爭大樓之區分所有權人向建商購入停車位者，會取得建商
    及管委會聯名發給之地下室車位證明書，在證明書上載明停
    車位號碼、房屋門牌號碼，說明欄則附註「本證明享有所有
    權，永久使用權及財產處理權。上項權利隨同主建物移轉。
    」等語。
六、本件爭點為：㈠被上訴人將系爭停車位出租，有無合法權源
    ？㈡上訴人本於系爭建物共有人之地位，請求被上訴人將系
    爭停車位返還予上訴人及系爭建物其他全體共有人，有無理
    由？茲將本院判斷分述如下：
　㈠被上訴人將系爭停車位出租，有無合法權源？
　⒈按管理委員會指為執行區分所有權人會議決議事項及公寓大
    廈管理維護工作，由區分所有權人選任住戶若干人為管理委
    員所設立之組織。共用部分、約定共用部分之修繕、管理、
    維護，由管理負責人或管理委員會為之。公寓大廈管理條例
    第3條第9款、第10條第2項前段分別定有明文。準此，公寓
    大廈之修繕、管理、維護等工作，雖屬管理委員會之職權，
    管理委員會得代理全體區分所有權人為此職權內事務之執行
    ，惟參諸同條例第36條對管理委員會職務之例示規定，除第
    1款「區分所有權人會議決議事項之執行」、第13款「其他
    依本條例或規約所定事項」外，其餘第2至12款規定之管理
    委員會職務，均屬一般公寓大廈日常性管理事務，即關於清
    潔、維護、修繕、一般改良、興革建議、住戶違反應遵守事
    項之制止及協調、經費之收支保管及運用、文件及印鑑之保
    管、管理服務人員之委任僱傭及監督、各報告事項之提出及
    公告、公共安全事項執行之執行，並無類如出租共用部分等
    攸關全體區分所有權人之權利行使範圍事務。而公寓大廈之
    共用部分係屬全體區分所有權人所共有，依公寓大廈管理條
    例第9條規定，各區分所有權人按其共有之應有部分比例，
    對該共用部分有使用收益權，從而，將共用部分之全部或一
    部出租，足使區分所有權人之權利行使受限，自應由區分所
    有權人決定之，始為正當。又系爭大樓區分所有權人訂有規
    約（下稱系爭規約），依系爭規約第3條第3項第6款約定，
    約定專用或共用事項應經區分所有權人會議決議，及系爭規
    約第14條第2項約定，約定專用部分或共用部分之使用償金
    之金額，應經區分所有權人會議決議後為之。但第一次區分
    所有權人會議召議未決議時，由管理委員會訂定之（見本院
    卷㈠第216、219頁）等語，上訴人為系爭大樓之區分所有權
    人，並願意遵守系爭規約約定，則就系爭大樓共用部分之約
    定專用事項、使用償金即應經區分所有權人會議決議行之，
    僅在發生第一次區分所有權人會議召議未決議之情況時，始
    授權管理委員會訂定使用償金之金額，亦觀之甚明。
　⒉次按「區分所有：指數人區分一建築物而各有其專有部分，
    並就其共用部分按其應有部分有所有權。」；「專有部分：
    指公寓大廈之一部分，具有使用上之獨立性，且為區分所有
    之標的者。」；「約定專用部分：指公寓大廈共用部分經約
    定供特定區分所有權人使用者。」；「約定共用部分：指公
    寓大廈專有部分經約定供共同使用者。」公寓大廈管理條例
    第3條第2、3、5、6款定有明文。系爭規約第2條第1項第3款
    、第4款則規定，所謂「約定專用部分」係指公寓大廈共用
    部分經約定供特定區分所有權人使用者，使用者名冊由管理
    委員會造冊保存；所謂「約定共用部分」，係指公寓大廈專
    有部分經約定供共同使用者。同條第4項復規定：「停車空
    間應依與起造人或建築業者之買賣契約書或分管契約書使用
    其約定專用部分。」等語（見本院卷㈠第215頁）。查：
　⑴系爭大樓之建物，除全體住戶之專有部分有各自獨立建號外
    ，全體住戶共用部分建號為22253號，而地下2、3層停車位
    則設有獨立建號為22196號（即系爭建物），是以系爭建物
    乃系爭大樓數建號之一部，且系爭建物設置之停車位旨在供
    停車使用，有系爭大樓使用執照為憑（參見不爭執事項㈣）
    。另參諸系爭大樓竣工平面圖記載，欲使用系爭建物設置之
    停車位者，須在1樓搭乘汽車昇降機始能到達地下2、3層（
    見本院卷㈠第251頁），而車輛欲進出系爭建物須使用遙控器
    由系爭大樓電梯進出，遙控器及電梯係由被上訴人管理，系
    爭建物內之車道進出警衛、維護、清潔等事項係委由被上訴
    人處理等情，為兩造所不爭執（見本院卷㈡187頁），可見系
    爭建物共有人就該建物未分管部分，並未另行委託專人管理
    ，乃自始由被上訴人管理，性質上係屬系爭大樓共用部分之
    一部，而與公寓大廈管理條例第3條第3款所稱「專有部分」
    有間。上訴人主張系爭建物全部為系爭大樓之專有部分，容
    有誤會，為不足採。
　⑵又系爭建物共有人與系爭大樓區分所有權人固有部分不一致
    （見不爭執事項㈢），其中系爭建物共有人即訴外人蔡雅陽
    、李世民目前並非系爭大樓主建物之區分所有權人乙節，有
    建物登記謄本及異動索引在卷可稽（見原審卷第229、235頁
    ，本院卷㈠第301頁，本院卷㈡第105至123頁），但經比對系
    爭大樓主建物謄本及異動登記索引顯示，蔡雅陽、李世民原
    為系爭大樓區分所有權人之一，而蔡雅陽所擁有之系爭大樓
    主建物（即建號22204號）於84年8月4日因拍賣而移轉予訴
    外人蔡陳秋花，嗣於95年11月17日因買賣而移轉予訴外人薛
    慧貞；李世民所擁有之系爭大樓主建物（即建號22221號）
    於87年9月17日因拍賣而移轉予訴外人林秋花，嗣於106年8
    月28日因買賣而移轉予訴外人徐子閔，惟蔡雅陽、李世民所
    擁有系爭建物應有部分10萬分之310、10萬分之293卻未隨同
    主建物辦理移轉登記（見本院卷㈡105至111、113至123頁）
    ，固堪認系爭建物有獨立所有權，其共有人未必與系爭大樓
    住戶相同，惟系爭建物既為構成系爭大樓數建號建物之一部
    分，且停車位使用人均依系爭規約約定繳納管理費，上訴人
    亦引用系爭規約之約定主張其權利，可見系爭建物之共有人
    均同意受系爭規約之拘束，則就系爭建物未分管之共用部分
    如何管理、使用、收益，自應依系爭規約行之。
　⑶再由證人謝延讀（即系爭大樓區分所有權人之一）證稱：伊
    購買地下3層編號35號停車位，經取得系爭建物所有權狀及
    建堃公司發給之停車位證明書（見本院卷㈠第603至606頁）
    等語，及兩造不爭執真正之停車位證明書（見本院卷㈠第617
    頁），可知系爭大樓建築業者（即建堃公司）於買賣區分所
    有建物時，已與系爭建物全體買受人約定停車位之分管，換
    言之，系爭建物共有人就系爭建物規劃之停車位「經」建堃
    公司發給停車位證明書者，已成立分管契約，自應受其拘束
    ；就系爭建物規劃之停車位「未經」建堃公司發給停車位證
    明書者，按其性質仍屬系爭建物之共用部分，非得由任一共
    有人專用，應堪是認。而系爭停車位原遭訴外人周孟麟占有
    ，作為儲藏室使用，於100年6月23日因儲藏室內之抽風扇馬
    達電源線短路之火花掉落，引發火災（下稱系爭火災），經
    原法院刑事庭102年度簡字第2163號、103年度簡上字第131
    號判決周孟麟觸犯失火罪確定在案，有卷附刑事判決為憑（
    見原審卷第363、364、369頁），惟周孟麟於系爭火災發生
    後，始終未能提出建堃公司發給之停車位證明書，有兩造不
    爭執真正之101年2月23日管理委員會臨時會議紀錄為憑（見
    原審卷第377頁），足見系爭停車位雖經規劃為停車位，惟
    未經建堃公司發給停車位證明書，核其性質亦屬共用部分。
    依前引系爭規約第3條第3項第6款約定，關於系爭停車位之
    出租事宜即應依系爭大樓區分所有權人會議決議行之。
　⒊按總會之決議，乃多數社員基於平行與協同之意思表示相互
    合致而成立之法律行為，如法律規定其決議必須有一定人數
    以上之社員出席，此一定人數以上之社員出席，為該法律行
    為成立之要件。欠缺此項要件，總會決議即屬不成立，有最
    高法院105年度台上字第393號判決要旨可資參照。而系爭建
    物共用部分依系爭規約第3條第3項第6款前段約定，就其約
    定專用事項應經區分所有權人會議決議。同條第9項則約定
    ：區分所有權人會議討論事項，除本條例第30條及第31條規
    定外，應有區分所有權人過半數及其區分所有權比例合計過
    半數之出席，以出席人數過半數及其區分所有權比例佔出席
    人數區分所有權合計過半數之同意行之（見本院卷㈠第216頁
    ）。經查：
　⑴依系爭規約第3條第9項所定除外事項，關於系爭大樓區分所
    有權人會議討論事項，應優先適用公寓大廈管理條例第31條
    規定，該條例第31條則規定：區分所有權人會議之決議，除
    規約另有規定外，應有區分所有權人3分之2以上及其區分所
    有權比例合計3分之2以上出席，以出席人數4分之3以上及其
    區分所有權比例占出席人數區分所有權4分之3以上之同意行
    之。是就系爭大樓約定專用事項應適用之區分所有權人會議
    出席及決議額數，即應依公寓大廈管理條例第31條定之，倘
    所為決議欠缺公寓大廈管理條例第31條規定一定人數以上之
    區分所有權人出席，及以出席人數一定比例以上之人數區分
    所有權比例之額數同意行之，該決議即因欠缺法定要件，而
    不成立。
　⑵又系爭停車位出租及管理事項，應屬系爭大樓共用部分約定
    專用事項，經被上訴人就上開事項於109年11月2日召開109
    年度第一次臨時區分所有權人會議作成決議（下稱系爭決議
    ），依該次會議紀錄記載，當日已出席區分所有權人數計39
    人，占全體區分所有權人數66%，已出席區分所有權比例共
    萬分之8003，占全體區分所有權比例80%（見本院卷㈠第325
    頁），其中出席區分所有權人數未達公寓大廈管理條例第31
    條前段規定「應有區分所有權人3分之2」以上（即66.67%以
    上）之要件；再依前開會議紀錄記載，當日作成決議之額數
    僅2分之1（見本院卷㈠第325頁），亦未達公寓大廈管理條例
    第31條後段規定「以出席人數4分之3以上及其區分所有權比
    例占出席人數區分所有權4分之3以上之同意」之要件，依前
    引規定及說明，該決議為不成立，自不生效力。
　⑶從而，被上訴人憑以出租系爭停車位之系爭決議，既未有效
    成立，即難謂被上訴人出租系爭停車位已具合法權源，被上
    訴人猶執此抗辯其有權出租系爭停車位，為不足採。　　
　⒋至於上訴人主張：關於系爭停車位出租，非經事先徵得系爭
    建物共有人書面同意，依系爭規約第3條第4項規定，不得成
    為議案云云。查系爭建物未經分管部分，應屬系爭大樓共用
    部分之一部，業經本院審認如前，是就系爭停車位出租議案
    ，性質上核與系爭規約第3條第4項所稱「專有部分之約定共
    用事項」及公寓大廈管理條例第33條第1款所稱「約定共用
    部分」有間，是就該議案之提案、表決，自無事先取得系爭
    建物之共有人書面同意之必要。此外，民法第820條第1項固
    規定：「共有物之管理，除契約另有約定外，應以共有人過
    半數及其應有部分合計過半數之同意行之。」，惟系爭建物
    之共有人均同意遵守系爭規約之約定，已如前述，系爭規約
    性質上即屬民法第820條第1項所稱「契約另有約定」，自無
    從另依系爭建物共有人過半數及其應有部分合計過半數之同
    意行之。
  ⒌綜上所述，被上訴人出租系爭停車位欠缺合法權源，上訴人
    主張被上訴人無權出租系爭停車位，係屬可採。
  ㈡上訴人本於系爭建物共有人之地位，請求被上訴人將系爭停
    車位返還予上訴人及系爭建物其他全體共有人，有無理由？
　⒈按所有人對於無權占有或侵奪其所有物者，得請求返還之。
　　各共有人對於第三人，得就共有物之全部，為本於所有權之
    請求。但回復共有物之請求，僅得為共有人全體之利益為之
    。民法第767條第1項前段、第821條定有明文。
  ⒉查上訴人於95年3月24日登記為系爭建物共人之一，有建物登
    記謄本在卷可稽（見原審卷第16頁），惟被上訴人憑以出租
    系爭停車位之系爭決議，因欠缺法定要件而不成立，被上訴
    人出租系爭停車位尚乏合法權源，已如前述，則上訴人因系
    爭停車位遭被上訴人出租供他人使用，致其所有權遭妨害，
    依前引規定，上訴人本於系爭建物共有人之地位，請求被上
    訴人將系爭停車位返還予上訴人及系爭建物其他共有人，即
    屬有據，其請求為有理由。
七、綜上所述，上訴人依民法第767條第1項、第821條規定，請
    求上訴人返還系爭停車位予上訴人及系爭建物其他全體共有
    人，為有理由，應予准許。又上訴人勝訴部分，經兩造陳明
    願供擔保宣告准免假執行，經核均無不合，爰分別酌定相當
    擔保金額准許之。原審判決上訴人敗訴，並駁回其假執行之
    聲請，於法尚有未合，上訴意旨指摘原判決不當，求予廢棄
    改判，為有理由，爰由本院廢棄改判如主文第2、4項所示。
八、本件事證已臻明確，兩造其餘之攻擊或防禦方法及所用之證
    據，經本院斟酌後，認為均不足以影響本判決之結果，爰不
    逐一論列，附此敘明。
九、據上論結，本件上訴為有理由，依民事訴訟法第450條、第7
    8條、第463條、第390條第2項、第392條第2項，判決如主文
    。
中　　華　　民　　國　　111 　年　　5 　　月　  11　　日
                            民事第六庭    
                                審判長法  官  魏式璧
                                      法  官  郭慧珊
                                      法  官  賴文姍
以上正本證明與原本無異。
如對本判決上訴，須於判決送達後20日內向本院提出上訴狀，其
未表明上訴理由者，應於上訴後20日內向本院提出上訴理由書（
均須按他造當事人之人數附繕本）。
上訴時應提出委任律師或具有律師資格之人之委任狀，並依附註
條文規定辦理。如委任律師提起上訴者，應一併繳納上訴審裁判
費。
中　　華　　民　　國　　111 　年　　5 　　月　　11　　日
                                      書記官  許珈綺
附註：
民事訴訟法第466條之1：
對於第二審判決上訴，上訴人應委任律師為訴訟代理人，但上訴
人或其法定代理人具有律師資格者，不在此限。
上訴人之配偶、三親等內之血親、二親等內之姻親，或上訴人為
法人、中央或地方機關時，其所屬專任人員具有律師資格並經法
院認適當者，亦得為第三審訴訟代理人。
第1項但書及第2項情形，應於提起上訴或委任時釋明之。

附表
編號 不動產標示 應有部分 所有權人 備註 1 高雄市○○區○○段0○段0000地號土地（下稱系爭土地，重劃前為大港段794-4、212-2地號） 10萬分之1056 林福川 （即上訴人） ①見原審卷第16頁土地登記謄本。 ②林福川於95年3月6日因拍賣之原因取得左列土地，並於95年3月24日辦畢所有權移轉登記（見原審卷第16頁）。　 2 高雄市○○區○○段0○段00000○號，即門牌號碼為：高雄市○○區○○○路000○0號7樓房屋（下稱系爭房屋）。 全部 林福川  ①見原審卷第49頁建物登記謄本、本院卷㈠第419頁建物異動索引。 ②依建物謄本記載，左列建物之共有部分為表列編號3所示建物，至於表列編號4所示建物則未見登錄其中（見原審卷第49頁）。　 3 同上地段22253建號 10萬分之1056 林福川 ①見原審卷第49頁建物登記謄本、本院卷㈠第285頁建物登記謄本。 ②依土地登記謄本記載，左列建物為高雄市○○區○○○路000號等公共設施，總面積為2658.85平方公尺，含第1層至第18層、屋頂突出物、騎樓、地下1層、地下2層、地下3層，其中地下2層為196.29平方公尺，地下3層為201.50平方公尺（見本院卷㈠第285頁）。 ③22211建號（即系爭房屋）及22196建號（即停車空間）均為左列建物附屬之主建物之一（見本院卷㈠第285、287頁）。　　 4 同上地段22196建號，門牌號碼為：高市○○○路000號地下2層。 10萬分之607 林福川 ①見原審卷第239、101至117頁建物登記謄本、本院卷㈠第427頁以下異動索引。 ②依建物登記謄本記載，左列建物總面積為1656.56平方公尺，包括：地下2層830.89平方公尺，地下3層825.67平方公尺。